ACORDAO-COMPLETO-2354575

ACÓRDÃO 1286/2019 ATA 19/2019 - PLENÁRIO

VISTOS, relatados e discutidos estes autos da Representação formulada pela equipe de auditoria da então Secex/PI, em vista da constatação, no curso da fiscalização de que tratou o TC Processo 016.114/2016-7, de possível irregularidade referente ao Convênio 797.861/2013, celebrado entre o Ministério da Saúde e a Associação Piauiense de Combate ao Câncer, a fim de dar apoio técnico e financeiro à “aquisição de equipamento e material permanente para a unidade de atenção especializada em saúde, visando o fortalecimento do Sistema Único de Saúde – SUS”.
ACORDAM os Ministros do Tribunal de Contas da União, reunidos em Sessão do Plenário, ante as razões expostas pelo Relator, em:
9.1. conhecer da Representação, satisfeitos os requisitos de admissibilidade previstos nos arts. 237, inciso V, e 235 do RI/TCU, e, no mérito, considerá-la parcialmente procedente; 
	9.2. com fulcro no art. 250, inciso III, do Regimento Interno/TCU, recomendar ao Ministério da Saúde que adote as providências necessárias para disciplinar o uso do equipamento acelerador linear objeto do Convênio 797.861/2013, de forma a assegurar que, durante a vida útil do bem, quando da sua utilização, a participação de usuários oriundos do SUS seja, no mínimo, igual à participação de recursos públicos despendidos no empreendimento, devendo ainda dispor sobre a sistemática de controle pertinente, bem como a garantir a eficácia da cláusula de reversão patrimonial a favor da União, no caso de desvio de finalidade no uso do equipamento, constante da Cláusula Décima Primeira do referido Convênio 797.861/2013;
	9.3. com base no art. 250, inciso II, do Regimento Interno/TCU, determinar ao Ministério da Saúde que, no prazo de 90 (noventa) dias, a contar da ciência desta deliberação, encaminhe ao Tribunal informações devidamente fundamentadas sobre a implementação ou não das medidas constantes da recomendação do subitem 9.2 acima; 
	9.4. determinar à Secex/Saúde que promova, em autos apartados, o monitoramento das providências consignadas nos subitens 9.2 e 9.3 deste Acórdão;
	9.5. dar ciência desta Deliberação à Associação Piauiense de Combate ao Câncer e ao Ministério da Saúde;
	9.6. arquivar estes autos.

Representação acerca de possível irregularidade em convênio celebrado para dar apoio técnico e financeiro à "aquisição de equipamento e material permanente para a unidade de atenção especializada em saúde, visando ao fortalecimento do Sistema Único de Saúde - SUS".

Associação Piauiense de Combate ao Câncer (06.870.026/0001-77).

3. Interessada: equipe de auditoria da então Secex/PI - TCU.

13.1. Ministros presentes: José Mucio Monteiro (Presidente), Benjamin Zymler, Raimundo Carreiro e Ana Arraes.
13.2. Ministros-Substitutos convocados: Marcos Bemquerer Costa (Relator) e André Luís de Carvalho.
13.3. Ministro-Substituto presente: Weder de Oliveira.

MARCOS BEMQUERER

Cuidam os autos da Representação formulada pela equipe de auditoria da então Secretaria de Controle Externo no Estado do Piauí, transformada em Secretaria do Tribunal de Contas da União no Estado do Piauí – SEC-PI (Resolução/TCU 305/2018 e Portaria/TCU 2/2019) , em vista da constatação, no curso da fiscalização de que tratou o TC Processo 016.114/2016-7 (apreciado pelo Acórdão 799/2017-TCU-Plenário, de minha relatoria) , de possível irregularidade relativa ao Convênio 797.861/2013 (peça 1) . 
2.		O referido ajuste foi celebrado entre o Ministério da Saúde e a Associação Piauiense de Combate ao Câncer (Hospital São Marcos) a fim de dar apoio técnico e financeiro à “aquisição de equipamento e material permanente para a unidade de atenção especializada em saúde, visando ao fortalecimento do Sistema Único de Saúde – SUS” (peça 1) , com vigência iniciada em 30/12/2013 e prorrogada até 21/01/2020 (conforme dados do Siconv – Sistema de Gestão de Convênios) . 
3.	O valor da avença, fixado em R$ 3.000.000,00, foi integralmente repassado pelo Fundo Nacional de Saúde ao Hospital São Marcos em 22/1/2015, para a aquisição de um acelerador linear de fótons e elétrons, de R$ 2.800.000,00, e de um sistema de planejamento 3D para radioterapia de R$ 200.000,00, segundo detalhamento do Plano de Trabalho integrante do Convênio (peça 2) . 
4.	Na instrução da peça 11, a equipe de auditoria da então Secex/PI assim abordou a matéria ora representada:  
“6. A principal irregularidade detectada pela equipe de auditoria da Secex/PI foi a inexistência, no termo do convênio, de cláusula regulando o uso do equipamento objeto do ajuste pela entidade privada convenente, de forma a garantir precipuamente o atendimento do interesse público nesse uso.
7. Com vistas ao esclarecimento da situação, a equipe entrevistou a Chefe da Divisão de Convênios do Núcleo Estadual do Ministério da Saúde no Piauí, Sra. Solange Gramoza Vilarinho, e, em sequência, requisitou dela cópia dos autos dos procedimentos de concessão e acompanhamento do convênio, bem assim esclarecimentos quanto à inexistência da mencionada cláusula regulativa (peça 5) .
7.1. Em resposta, foram fornecidos os autos nas peças 6, 7 e 8, sendo que os esclarecimentos requisitados foram prestados diretamente pelo Sr. Antônio Carlos de Oliveira Júnior, Diretor Executivo do Fundo Nacional de Saúde, dos quais se infere o seu entendimento no sentido da desnecessidade da cláusula regulativa cogitada pela equipe de auditoria, uma vez que não há previsão de tal cláusula nos dispositivos legais por ele indicados nem nos modelos de termo de convênio elaborados pela AGU [Advocacia-Geral da União], bem assim que o essencial é que o convenente seja devidamente caracterizado como entidade beneficente (peça 9) :
‘ (...) a firmatura de Convênios com Entidades Privadas Sem Fins Lucrativos, atende ao disposto no Artigo n. 51 da Lei n. 12.708 (LDO 2013) , de 17/08/2012, bem como no item II do Artigo n. 4 da Lei n. 12.101, de 27/11/2009, que dispõe sobre a certificação das entidades beneficentes de assistência social.
Informamos ainda, que a partir do exercício 2014, este FNS/SE/MS passou a adotar como parâmetro para formalização dos Convênios com Entidades Privadas Sem Fins Lucrativos os modelos oferecidos pela Advocacia Geral da União em seu sítio: http://www.agu.gov.br/page/content/dctail/id_conteudo/237305.’
7.2. Veja-se o teor dos dispositivos legais consignados pelo Diretor Executivo do FNS:
	a) art. 51 da Lei n. 12.708 (LDO 2013) :
‘CAPÍTULO IV
DAS TRANSFERÊNCIAS
Seção I
Das Transferências para o Setor Privado
Subseção I
Das Subvenções Sociais
Art. 51.  A transferência de recursos a título de subvenções sociais, nos termos do art. 16 da Lei no 4.320, de 1964, atenderá as entidades privadas sem fins lucrativos que exerçam atividades de natureza continuada nas áreas de assistência social, saúde ou educação, prestem atendimento direto ao público e tenham certificação de entidade beneficente de assistência social, nos termos da Lei no 12.101, de 27 de novembro de 2009.
§ 1º A certificação de que trata o caput poderá ser:
I - substituída pelo pedido de renovação da certificação devidamente protocolizado e ainda pendente de análise junto ao órgão competente, nos termos da legislação vigente; ou
II - dispensada, desde que a entidade seja selecionada em processo público de ampla divulgação promovido pelo órgão ou entidade concedente para execução de ações, programas ou serviços em parceria com a administração pública federal, nas seguintes áreas:
a) atenção à saúde aos povos indígenas;
b) atenção às pessoas com transtornos decorrentes do uso, abuso ou dependência de substâncias psicoativas;
c) combate à pobreza extrema;
d) atendimento às pessoas com deficiência; e
e) prevenção, promoção e atenção às pessoas com HIV - Vírus da Imunodeficiência humana, hepatites virais, tuberculose, hanseníase, malária e dengue.
§ 2º As despesas com saúde deverão atender também aos requisitos da Lei Complementar n. 141, de 13 de janeiro de 2012.’
	b) art. 4º, inciso II, da Lei 12.101/2009: 
‘Art. 4º. Para ser considerada beneficente e fazer jus à certificação, a entidade de saúde deverá, nos termos do regulamento:
 (…) 
II - ofertar a prestação de seus serviços ao SUS no percentual mínimo de 60% (sessenta por cento) ;’
EXAME TÉCNICO
I. Inexistência, no termo do convênio, de cláusula regulativa do uso do equipamento
8. Não foram satisfatórios os esclarecimentos do Diretor Executivo do FNS quanto à inexistência, no termo do convênio, de cláusula regulando o uso do equipamento objeto do ajuste pela entidade privada convenente, de forma a garantir precipuamente o atendimento do interesse público nesse uso.
9. A falta dessa regulação não se coaduna com os princípios cardeais do regime jurídico-administrativo, ao qual está submetido o convênio: da indisponibilidade do interesse público e da supremacia do interesse público sobre o privado.
9.1. A propósito, o art. 24, parágrafo único, da Lei 8.080/1990 prescreve que ‘a participação complementar dos serviços privados será formalizada mediante contrato ou convênio, observadas, a respeito, as normas de direito público’.
9.2. Aliás, em decorrência desses princípios, é até intuitiva a conclusão de que o equipamento em pauta só poderá ser usado se for para o atendimento precípuo do interesse público, o qual, no caso concreto, deve ser devidamente especificado, por meio da adequada regulação do seu uso no termo do convênio.
9.3. Não é razoável o foco do FNS apenas na aquisição de equipamento tão caro, orçado em R$ 3 milhões, deixando ao bel-prazer de um hospital privado, ainda que sem fins lucrativos, o uso dele.
10. Veja-se que, ainda que não haja a distribuição de lucros, a tendência natural das entidades beneficentes é a otimização do superávit gerado pelas suas atividades.
10.1. Assim, com vistas a essa otimização do superávit com o uso do equipamento em pauta, afigura-se relevante o risco de haver uma priorização de pacientes conveniados e privados (cf. ficha cadastral do Hospital São Marcos no CNES – peça 10) , em detrimento dos do SUS, especialmente diante da omissão do FNS em regular tal uso.
11. Como já dito, nas entidades beneficentes, não há distribuição de lucros, mas os superávits gerados podem ser distribuídos por meio de relações jurídicas com seus dirigentes, empregados, prestadores de serviços e fornecedores de bens, as quais não se submetem aos limites próprios do direito público, tais como os atinentes ao nepotismo, aos tetos remuneratórios e aos procedimentos licitatórios.
11.1. Ademais, os efetivos controles sobre essas entidades são muito mais precários do que os aplicados aos órgãos e entidades públicos, o que potencializa ainda mais o risco de abusos e favoritismos. 
11.2. Nada contra tal otimização de superávit das entidades beneficentes, desde que seja por meio do incremento de sua eficiência operacional e racionalização de custos, e não por desvio de finalidade no uso de equipamentos custeados com recursos públicos.
12. A certificação como entidade beneficente é uma condição apenas necessária para o recebimento de recursos públicos por meio de convênios, mas sem prejuízo do atendimento às demais condições previstas no ordenamento jurídico, tal como a que exige o uso do equipamento adquirido em uma finalidade pública.
13. Também não procede o aparente argumento implícito do Diretor Executivo do FNS nos seus esclarecimentos, ao se referir ao art. 4º, inciso II, da Lei 12.101/2009 (item 7.2, alínea ‘b’, desta instrução) , no sentido de que bastaria que os serviços com o equipamento custeado com recursos públicos fossem ofertados no percentual mínimo de 60 % para os pacientes do SUS. 
13.1. Ora, a obrigação de ‘ofertar a prestação de seus serviços ao SUS no percentual mínimo de 60%’, prevista em tal dispositivo legal, constitui uma das condições para a certificação como entidade beneficente e, em consequência, obter o relevante efeito de ela ficar isenta de contribuições para a seguridade social. 
13.2. Os serviços dessas entidades privadas, sobre os quais será calculado o referido percentual, devem ser os prestados com o uso de sua infraestrutura própria, não custeada com recursos públicos, até porque esse custeio público constitui uma excepcionalidade no ordenamento jurídico brasileiro. 
14. Ressalte-se que há precedente do TCU no sentido de que os equipamentos custeados com recursos públicos federais devem ser destinados exclusivamente ao atendimento de pacientes do SUS. Com efeito, por meio do Acórdão 3372/2012-TCU-Plenário, decidiu-se:
‘9.7. dar ciência à Fundação Zerbini que, na celebração e execução de convênios financiados com recursos federais, é necessária a adoção de mecanismos efetivos de controle da execução física, financeira e operacional, a fim de evitar o descumprimento da Lei nº 8.666/1993 e da IN/STN nº 01/97 e, por consequência, a aplicação da multa capitulada no art. 58 da Lei nº 8.443/1992, em especial, nas seguintes situações:
 (…) 
9.7.11. a utilização de materiais e insumos adquiridos com recursos federais para pacientes particulares ou custeados por convênios particulares configura desvio de finalidade, contrariando o inciso IV do art. 39, da Portaria Interministerial - MPOG/MF/CGU 127/2008 (item 6.6.17) ;’
14.1. O art. 39, inciso IV, da Portaria Interministerial referida nesse Acórdão destaca o estrito cumprimento da finalidade (pública, óbvio) estabelecida no termo do convênio: 
‘Art. 39. O convênio ou contrato de repasse deverá ser executado em estrita observância às cláusulas avençadas e às normas pertinentes, inclusive esta Portaria, sendo vedado:
 (…) 
IV - utilizar, ainda que em caráter emergencial, os recursos para finalidade diversa da estabelecida no instrumento, ressalvado o custeio da implementação das medidas de preservação ambiental inerentes às obras constantes do Plano de Trabalho;’
15. Se, no caso concreto, na regulação do uso do equipamento que ora se pretende que o Ministério da Saúde faça, não houver a obrigação para a entidade privada de atendimento exclusivamente a pacientes do SUS, deverá haver motivação robusta, indicando a presença de circunstâncias fático-jurídicas relevantes para tal e demonstrando ainda o atendimento precípuo do interesse público. Tudo isso para afastar a regra constante do item 9.7.11 do Acórdão 3372/2012-TCU-Plenário (item 14 desta instrução) .
15.1. De qualquer forma, nessa eventualidade, o percentual mínimo de atendimento a pacientes do SUS deverá (...) ser bem maior do que os 60 % referidos na Lei 12.101/2009, já que se trata de equipamento custeado com recursos públicos federais (v. itens 13 a 13.2 desta instrução) .
16. A omissão da cláusula regulativa apontada pela equipe de auditoria da Secex/PI é relevante e irregular, tendo em vista a cláusula de reversão patrimonial por desvio de finalidade em favor da União estabelecida na cláusula décima primeira, caput, do termo do convênio, inserida por força da norma constante do art. 55, inciso VIII, da Lei 12.708/2012 (LDO/2013) :
‘CLÁUSULA DÉCIMA PRIMEIRA - DOS BENS
Os bens patrimoniais construídos, produzidos e/ou adquiridos com os recursos transferidos serão de propriedade do CONVENENTE, depois de concluído o objeto pactuado e atendido o objetivo a que o Convênio se propõe, observada a reversão patrimonial, válida até a depreciação integral do bem ou a amortização do investimento, constituindo garantia real em favor do CONCEDENTE em montante equivalente aos recursos de capital destinado à entidade, cuja execução ocorrerá caso se verifique desvio de finalidade ou aplicação irregular dos recursos, conforme inciso VII do art. 34 da Lei 12.708/2012 (LDO/2013) e demais normas regulamentares.’
16.1. Ora, essa cláusula de reversão em favor da União torna-se praticamente ineficaz sem a explícita e clara regulação quanto ao uso do equipamento pela entidade privada, de forma a tornar mais fácil e objetiva a evidenciação de eventual desvio de finalidade nesse uso.
16.2. A regulação ora pretendida do uso do equipamento deve abranger, pelo menos, o público alvo dos serviços prestados com ele (a regra é apenas pacientes do SUS) , a produtividade mínima periódica desses serviços (para evitar uma eventual ociosidade deliberada) e a sistemática de controle pertinente (relatórios periódicos a serem enviados pelo Hospital ao Ministério da Saúde, por exemplo) .
II. Falta de comprovação da impossibilidade de ampliação dos serviços públicos de saúde
17. O atendimento no SUS deve ser feito prioritariamente em unidades públicas de saúde, conforme art. 199, § 1º, da Constituição Federal:
‘Art. 199. A assistência à saúde é livre à iniciativa privada.
§ 1º As instituições privadas poderão participar de forma complementar do sistema único de saúde, segundo diretrizes deste, mediante contrato de direito público ou convênio, tendo preferência as entidades filantrópicas e as sem fins lucrativos.’
18. Em conformidade com a norma constante desse dispositivo constitucional, o art. 24 da Lei 8.080/1990 assim preceitua:
‘Art. 24. Quando as suas disponibilidades forem insuficientes para garantir a cobertura assistencial à população de uma determinada área, o Sistema Único de Saúde (SUS) poderá recorrer aos serviços ofertados pela iniciativa privada.
Parágrafo único. A participação complementar dos serviços privados será formalizada mediante contrato ou convênio, observadas, a respeito, as normas de direito público.’
19. Em consonância com a Constituição e a Lei, o art. 2º da Portaria GM/MS 1.034/2010 estabelece dois requisitos para que o atendimento do SUS seja complementado por meio de serviços privados:
	a) comprovação da necessidade de complementação dos serviços públicos de saúde; e
	b) impossibilidade de ampliação dos serviços públicos de saúde.
19.1. Esses dois requisitos, necessários para que uma entidade privada possa prestar serviços ao SUS, devem ser exigidos, com maior razão, no caso da compra com recursos públicos de equipamento médico de alto custo para uma entidade privada, em especial o requisito da alínea ‘b’, acima.
19.2. No presente caso, não se identificou, nos autos do procedimento de concessão do convênio (peça 6, 7 e 8) , a comprovação do atendimento a esses dois requisitos, em especial ao segundo, de forma a demonstrar a impossibilidade da destinação do equipamento objeto do convênio a uma unidade pública de saúde da região.
III. Necessidade de adoção de medida cautelar
20. Consoante o art. 276 do Regimento Interno do TCU, o Relator poderá, em caso de urgência, de fundado receio de grave lesão ao Erário, ao interesse público, ou de risco de ineficácia da decisão de mérito, de ofício ou mediante provocação, adotar medida cautelar, determinando a suspensão do procedimento impugnado, até que o Tribunal julgue o mérito da questão. Tal providência deverá ser adotada quando presentes os pressupostos do fumus boni iuris e do periculum in mora.
21. Analisando os elementos ora apresentados, verifica-se que há, nos autos, os pressupostos acima mencionados.
22. As considerações feitas nos itens 8 a 19.2 desta instrução caracterizam o instituto do fumus boni iuris.
23. A inexistência, no termo do convênio, de cláusula regulativa do uso do equipamento de alto custo a ser adquirido com recursos públicos aumenta desnecessariamente o risco de desvio de finalidade nesse uso, o que evidencia o periculum in mora e poderá ensejar grave lesão ao interesse público, sendo que não se considera difícil o saneamento, pelo Ministério da Saúde, das irregularidades que estão ensejando a presente proposta de medida cautelar de suspensão da execução do convênio.
24. De outra parte, verifica-se que a adoção da medida cautelar, na forma ora requerida, não é capaz de trazer prejuízos significativos ao interesse público, tendo em vista o grande atraso já verificado na execução do convênio (itens 4 e 4.1 desta instrução) , além do que a medida alvitrada é justamente para preservar o interesse público, por meio, principalmente, do saneamento da omissão verificada no termo do convênio.”
5.	Com fundamento no exame realizado, a equipe de auditoria representante propôs ao Tribunal (peça 11, p. 6 e 7, e peças 12 e 13) : 
	5.1. conhecer da presente Representação, satisfeitos os requisitos de admissibilidade previstos nos arts. 235 e 237, inciso V, do RI/TCU; 
	5.2. determinar ao Ministério da Saúde, nos termos do art. 276 do RI/TCU, cautelarmente, a imediata suspensão da execução do Convênio 797.861/2013, celebrado entre a União e a Associação Piauiense de Combate ao Câncer (Hospital São Marcos) , até que sejam consideradas saneadas e/ou elididas pelo TCU, as seguintes irregularidades:
	5.2.1. inexistência, no termo do convênio, de cláusula regulando o uso do equipamento objeto do ajuste pela entidade privada convenente, de forma a garantir precipuamente o atendimento do interesse público nesse uso, e a tornar eficaz a cláusula convenial de reversão patrimonial em favor da União, em decorrência de desvio de finalidade no uso do equipamento a ser adquirido (Cláusula Décima Primeira do Termo do Convênio, em consonância com o disposto no art. 55, inciso VIII, da Lei 12.708/2012-LDO para 2013) , sendo que essa regulação deve abranger, pelo menos, os aspectos atinentes ao público alvo dos serviços prestados com o equipamento, à produtividade mínima periódica desses serviços e à sistemática de controle pertinente;
	5.2.2. falta de comprovação, nos autos de concessão do convênio, do atendimento dos requisitos constantes do art. 2º da Portaria GM/MS 1.034/2010:
	5.2.2.1. comprovação da necessidade de complementação dos serviços públicos de saúde; e
	5.2.2.2. impossibilidade de ampliação dos serviços públicos de saúde (ou seja, de destinação do equipamento a uma unidade pública de saúde da região) .
	5.3. determinar à Secex/PI que promova a oitiva do Ministério da Saúde e da Associação Piauiense de Combate ao Câncer (Hospital São Marcos) para, no prazo de quinze dias, manifestarem-se sobre os fatos tratados no presente feito, encaminhando-se lhes cópia da instrução (art. 250, inciso V, do RI/TCU) .
6.	Não obstante as razões expostas na Representação, determinei a realização de oitiva prévia do Ministério da Saúde e da Associação Piauiense de Combate ao Câncer (Hospital São Marcos) para que se manifestassem, no prazo de cinco dias úteis, acerca das ocorrências consignadas na proposta de encaminhamento retromencionada (peça 14) .  
7.	Em cumprimento do despacho do Relator, foram encaminhados expedientes das prévias oitivas ao Hospital São Marcos (peça 16, com resposta na peça 18) e à Secretaria Executiva do Ministério da Saúde (peça 19, com respostas, em três oportunidades distintas, nas peças 25, 26 e 27, após pedido de prorrogação de prazo na peça 21) .
8.	A seguir, reproduzo, com os ajustes de forma necessários, excerto da instrução da Secex/Saúde inserta à peça 41, em que constam a análise das manifestações em atenção às oitivas enviadas e a conclusão do exame de mérito da matéria representada: 
“5. A resposta do Hospital São Marcos à sua prévia oitiva contém as seguintes alegações/informações, em resumo (peça 18) :
5.1. Quanto à inexistência, no termo do convênio, de cláusula regulativa do uso do equipamento:
	a) em 2015, cerca de 85 % dos pacientes tratados na Radioterapia do Hospital São Marcos foram provenientes do SUS:
‘Em 2015, no ambulatório do Hospital São Marcos, foram atendidos 15.531 pacientes do SUS, com 39.561 consultas geradas para esses pacientes.
Na radioterapia, foram tratados 1.915 pacientes, sendo 1.644 pacientes do SUS. Ou seja, 85,85% dos pacientes tratados na Radioterapia são encaminhados pelo SUS.’
	b) se houver revisão do termo do convênio, cujo teor é igual a diversos outros em todo o Brasil, para que o equipamento a ser adquirido ‘seja de uso exclusivo ao atendimento do SUS, a Instituição compromete-se a atender, sem qualquer restrição’, sendo que o hospital possui outro acelerador linear, adquirido com recursos próprios, ‘que pode ser destinado ao atendimento dos pacientes particulares’ [destacou-se]:
‘ (...) esse Convênio foi realizado com outras Instituições prestadoras de saúde em todo Brasil, com as mesmas cláusulas e teor.
Apesar disso, afirmamos que, caso haja necessidade de revisão do convênio para que o uso do equipamento objeto do ajuste seja de uso exclusivo ao atendimento de pacientes do SUS, a Instituição compromete-se a atender, sem qualquer restrição.
 (...) 
Ademais, o Hospital São Marcos possui outro acelerador linear, Clinac 600 CD, que foi comprado com recursos próprios da Associação, que pode ser destinado ao atendimento dos pacientes particulares. Hoje, esse aparelho é utilizado tanto para o tratamento de pacientes particulares, como de pacientes encaminhados pelo SUS, sem qualquer distinção.’
	c) é muito necessária a aquisição desse novo equipamento objeto do convênio, diante da insuficiência dos atualmente existentes:
‘O que precisa ficar claro é que a atual estrutura radioterápica do Hospital não dá conta de uma demanda reprimida por esse tratamento especializado, o que obriga a realização de sessões de radioterapia em horários não convencionais, no turno da noite, para não prejudicar a tempestividade necessária para realizar o tratamento adequado.
A análise e evidenciação das atuais condições terapêuticas e econômicas do Estado, no que concerne ao suporte ao paciente com indicação de Radioterapia, mostram a necessidade de complementações na infraestrutura do arsenal tecnológico para realização deste tratamento.’
	d) o hospital gastará cerca de R$ 2,5 milhões de recursos próprios nas instalações necessárias para colocar o equipamento em operação:
‘Agora, de posse da licença, o Hospital adquirirá a máquina supracitada, qual seja, Acelerador Linear de Fótons e Elétrons - Dual 10 mv, juntamente com o sistema para planejamento de Radioterapia. Realizará também a construção da sala que irá receber o Acelerador Linear, cujo projeto já foi concluído e aprovado. Estima-se que a obra, a ser custeada com recursos da Associação, será em torno de R$ 2.500.000,00 (dois milhões e quinhentos mil reais) .’
5.2. Quanto à falta de comprovação da impossibilidade de ampliação dos serviços públicos de saúde:
	- à época da celebração do convênio, o Hospital São Marcos era (e ainda é) o único hospital, público ou privado, habilitado pelo SUS a operar o equipamento objeto do convênio:
‘A ASSOCIAÇÃO PIAUIENSE DE COMBATE AO CÂNCER é uma entidade filantrópica fundada em 1953, sem fins lucrativos, de assistência social, prestadora de serviços de saúde e único CACON - Centro de Assistência Especializada em Oncologia - do Estado do Piauí. 
Somos mantenedores e prestamos nossos serviços à população, em nossa unidade de saúde ‘HOSPITAL SÃO MARCOS’, hospital Acreditado pela ONA, que é Centro de Referência em tratamento de Câncer - Hospital Geral com 321 leitos, que atende a pacientes dos Estados da Região do Meio-Norte do Brasil, especialmente os Estados do Maranhão e Pará. Contamos com uma estrutura onde trabalham 1.700 empregados e mais 320 médicos em diversas especialidades da medicina.
O Hospital São Marcos é o único hospital do Estado a realizar tratamento de Radioterapia nos pacientes usuários do Sistema Único de Saúde. Possuímos, atualmente, duas máquinas para realizar esse tratamento e, através desse Convênio, será adquirido mais um acelerador linear para ajudar a suportar a demanda crescente dos pacientes do SUS com indicação de Radioterapia. Possuímos instalações adequadas, especialistas preparados e a expertise do serviço que funciona desde 1957.
 (...) 
No Piauí, o Hospital São Marcos é o único CACON [Centro de Assistência Especializada em Oncologia] e o único a atender à demanda de pacientes provenientes de encaminhamento pelo SUS em tratamento com Radioterapia. Por essa razão, a Associação Piauiense de Combate ao Câncer foi contemplada com esse aparelho. 
Não temos outra unidade de saúde na região que tenha condições de assumir essa demanda de pacientes encaminhados pelo SUS em nosso Estado. Na verdade, preparar uma unidade de saúde com capacidade para assumir esse serviço demandaria investimento elevadíssimo, pois é preciso instalações físicas adequadas, com a construção de uma sala blindada, realização de concursos públicos para a contratação de pessoal especializado e, principalmente, a expertise nessa área.’
6. As respostas do Ministério da Saúde à sua prévia oitiva, encaminhadas por meio de sua Assessoria Especial de Controle Interno, contêm as seguintes alegações/informações prestadas por diversos órgãos desse Ministério, em resumo (peças 25, 26 e 27) :
6.1. Quanto à inexistência, no termo do convênio, de cláusula regulativa do uso do equipamento:
	a) Diretoria Executiva do Fundo Nacional de Saúde, em 29/11/2016 (peça 25, p. 2-3) :
‘ (...) esclarecemos que as minutas dos Termos de Convênio são apreciadas e chanceladas pela Consultoria Jurídica/MS, diante da necessária consonância com a minuta-padrão proposta pela AGU. Assim, faz-se necessário o encaminhamento à CONJUR/MS, para manifestação sobre a previsão de cláusula do Termo de Convênio.’ [A CONJUR/MS foi instada a se manifestar, mas, sob a alegação de falhas internas do Ministério da Saúde – não recebimento de toda a documentação necessária - ainda não o fez – peça 27, p. 225-226].
	b) Assessoria Especial de Controle Interno do Ministério da Saúde, em 16/2/2017 (peça 27) :
‘ (...) considerando que o questionamento acerca da letra ‘a’ não foi suficientemente esclarecido por este Ministério’, (...) ‘redirecionamos, nesta data, a referida demanda ao Fundo Nacional de Saúde - FNS/SE/MS e à Secretaria de Atenção à Saúde - SAS/MS, a fim de obter elementos informativos complementares (...) ’ [não houve, até a presente data, o encaminhamento de novos elementos]
6.2. Quanto à falta de comprovação da impossibilidade de ampliação dos serviços públicos de saúde:
	a) Departamento de Atenção Especializada e Temática da Secretaria de Atenção à Saúde do Ministério da Saúde, em 2/1/2017 (peça 26, p. 2-4) :
	- Atualmente, no SUS, há apenas dois ‘estabelecimentos habilitados em oncologia no estado do Piauí’: o Hospital São Marcos, em Teresina, e outro, em Parnaíba, sendo este último habilitado apenas a partir de 18/2/2016;
	- ‘O Estado conta ainda com quatro outros estabelecimentos de saúde privados na área oncológica, localizados todos na capital do Estado, porém, não conveniados com o SUS’; e		- ‘Encontra-se neste Ministério em tramitação a habilitação do Hospital Universitário [pertencente à União], localizado no município de Teresina, como Unidade de Assistência de Alta Complexidade em Oncologia’.
6.3. Quanto a outros aspectos do convênio em pauta, alheios, em princípio, às questões tratadas no presente feito:
		- Coordenação-Geral de Acompanhamento de Investimentos e Análise de Contas do Fundo Nacional de Saúde, em 17/11/2016 (peça 25, p. 12) :
‘Atualmente o convênio encontra-se temporariamente bloqueado aguardando posicionamento da SAS [Secretaria de Atenção à Saúde do Ministério da Saúde] acerca da continuidade de sua execução e os motivos de não estar contemplado no plano de expansão, conforme Memorando 002.364/2016/CGAC/FNS/SE/MS, de 31/08/2016’ [peça 25, p. 11].
7. A instrução da Secex/PI na peça 30 contém a análise das respostas às oitivas feitas junto ao Hospital São Marcos e ao Ministério da Saúde, em função da qual foi feita a seguinte proposta:
	a) considerados não mais presentes os fundamentos da medida cautelar anteriormente proposta na instrução da equipe de auditoria da Secex/PI na peça 11 (art. 23 da Resolução TCU 259/2014) ; e	b) determinada diligência junto ao Ministério da Saúde, nos termos do art. 187 do Regimento Interno do TCU, para que o seu titular, sob pena da imposição das sanções legais, preste, no prazo de 60 (sessenta) dias, esclarecimentos efetivos quanto à seguinte irregularidade, verificada no Convênio 797861/2013, celebrado entre a União e a Associação Piauiense de Combate ao Câncer (Hospital São Marcos) , e em outros convênios semelhantes, tendo em vista a informação de que os termos de convênio celebrados por esse Ministério são baseados em modelos:
	- inexistência, no termo do convênio, de cláusula regulando o uso do equipamento objeto do ajuste pela entidade privada convenente, de forma a garantir precipuamente o atendimento do interesse público nesse uso, e a tornar eficaz a cláusula convenial de reversão patrimonial em favor da União, em decorrência de desvio de finalidade no uso do equipamento a ser adquirido (Cláusula Décima Primeira do Termo do Convênio, em consonância com o disposto no art. 55, inciso VIII, da Lei 12.708/2012-LDO para 2013) , sendo que essa regulação deve abranger, pelo menos, os aspectos atinentes ao público alvo dos serviços prestados com o equipamento, à produtividade mínima periódica desses serviços e à sistemática de controle pertinente.
7.1. Essa proposta foi assim fundamentada:
‘7.	Tendo em vista a anterior proposta de medida cautelar na instrução na peça 11, deve ser feita agora, após realizadas as oitivas prévias, a análise conclusiva sobre os fundamentos dessa medida cautelar (art. 23 da Resolução/TCU 259/2014) .
I. Análise atual dos fundamentos da medida cautelar anteriormente proposta
I.1. Quanto à irregularidade atinente à inexistência, no termo do convênio, de cláusula regulativa do uso do equipamento
8.	Como já visto (item 6.1 desta instrução) , o próprio Ministério da Saúde considerou insuficientes os esclarecimentos por ele prestados a esta Corte de Contas acerca dessa irregularidade.
9.	O Ministério da Saúde não apresentou, pois, qualquer elemento apto a sanear ou elidir a irregularidade, detalhada na instrução de equipe de auditoria da Secex/PI na peça 11, consubstanciada na inexistência, no termo do convênio, de cláusula regulando o uso do equipamento objeto do ajuste pela entidade privada convenente, de forma a garantir precipuamente o atendimento do interesse público nesse uso, e a tornar eficaz a cláusula convenial de reversão patrimonial em favor da União, em decorrência de desvio de finalidade no uso do equipamento a ser adquirido (Cláusula Décima Primeira do Termo do Convênio, em consonância com o disposto no art. 55, inciso VIII, da Lei 12.708/2012-LDO para 2013) , sendo que essa regulação deve abranger, pelo menos, os aspectos atinentes ao público alvo dos serviços prestados com o equipamento, à produtividade mínima periódica desses serviços e à sistemática de controle pertinente.
10. Assim, manteve-se a incólume a plausibilidade jurídica da presente irregularidade.
11. No entanto, atualmente, não se vislumbra mais o perigo da demora da apreciação do mérito desta irregularidade.
11.1. Com efeito, o risco de prejuízos ao erário seria por ocasião apenas do desvio de finalidade no uso do equipamento de alto custo a ser adquirido. Ocorre que o hospital ainda não iniciou os procedimentos para a aquisição do equipamento, o qual, tendo em vista sua complexidade, inclusive em termos de instalação, demandará ainda um considerável tempo para que esteja em condições de uso.
11.2. A propósito, como visto no item 6.3 desta instrução, e confirmado em e-mail de 27/3/2017 da Chefe da Divisão de Convênios do Núcleo Estadual do Ministério da Saúde no Piauí (peça 28) , o convênio em pauta encontrava-se ‘bloqueado’ pelo Ministério da Saúde, por razões alheias às questões tratadas no presente feito. Porém, em e-mail de 18/4/2017, a referida Chefe informou que a situação tinha sido regularizada, além do que o termo final da vigência do convênio foi prorrogado para 22/1/2018 (peça 29) .
12. Ante o exposto, por conta da presente irregularidade, não há mais todos os fundamentos necessários para a adoção de medida cautelar.
I.2. Quanto à irregularidade atinente à falta de comprovação da impossibilidade de ampliação dos serviços públicos de saúde
13. O Ministério da Saúde (item 6.2 desta instrução) e o Hospital São Marcos (item 5.2 desta instrução) não impugnaram a falta de comprovação, nos autos de concessão do convênio, do atendimento dos requisitos constantes do art. 2º da Portaria GM/MS 1.034/2010:
	a) comprovação da necessidade de complementação dos serviços públicos de saúde; e
	b) impossibilidade de ampliação dos serviços públicos de saúde (impossibilidade de destinação do equipamento a uma unidade pública de saúde da região) .
14. No entanto, por meio das manifestações, no mesmo sentido, do Hospital e do Ministério, em resposta às suas prévias oitivas (itens 5.2 e 6.2 desta instrução) , afigura-se que houve a comprovação superveniente dos aludidos requisitos.
14.1. Destarte, no caso concreto, a mencionada falta de comprovação consubstanciou uma irregularidade formal, a ser objeto de oportuna ciência ao Ministério da Saúde, com vistas à adoção dos procedimentos internos necessários para evitar a repetição de ocorrências semelhantes.
15. Assim, sob o enfoque substancial, considera-se que a irregularidade em pauta foi saneada, não sendo mais cabível a adoção de medida cautelar com fundamento nela.
II. Análise e proposta de mérito
16. Para a apreciação do mérito da irregularidade remanescente no presente feito, relativa à inexistência, no termo do convênio, de cláusula regulativa do uso do equipamento, há necessidade de uma efetiva manifestação do Ministério da Saúde, tendo em vista a relevância e complexidade da matéria, além do que, como os termos dos convênios celebrados por esse órgão são baseados em modelos, tal irregularidade foi e continuará sendo praticada em inúmeros outros convênios, como, aliás, observado pelo Hospital São Marcos (item 5.1, alínea ‘b’, desta instrução) .’
8. O Ministro-Relator, no entanto, em vez de diligência, determinou nova oitiva do Ministério da Saúde (peça 34) , a qual foi feita por meio do expediente na peça 35, cuja resposta encontra-se na peça 39.
EXAME TÉCNICO
9. Equipe de auditoria da então Secex/PI constatou, no Termo do Convênio 797.861/2013 (peça 1) , a inexistência de cláusula regulando o uso do equipamento objeto do ajuste pela entidade privada convenente (Hospital São Marcos) , de forma a garantir precipuamente o atendimento do interesse público nesse uso, e a tornar eficaz a cláusula convenial de reversão patrimonial em favor da União, em decorrência de desvio de finalidade no uso do equipamento a ser adquirido (Cláusula Décima Primeira do Termo do Convênio, em consonância com o disposto no art. 55, inciso VIII, da Lei 12.708/2012-LDO para 2013) , sendo que essa regulação deve abranger, pelo menos, os aspectos atinentes ao público alvo dos serviços prestados com o equipamento, à produtividade mínima periódica desses serviços e à sistemática de controle pertinente.
9.1. Do teor da resposta do Ministério da Saúde à sua primeira oitiva, verificou-se que a inexistência da cláusula em pauta está ocorrendo também nos demais convênios celebrados pelo Ministério com objeto semelhante, uma vez que os termos dos convênios são baseados em modelos.
10. A fim de sanear a irregularidade, o Ministério da Saúde, em princípio, nas respostas às suas oitivas, deveria ou ter justificado a desnecessidade da cláusula apontada ou, então, ter consignado providências no sentido do suprimento da omissão da regulação, nos termos dos convênios, do uso dos equipamentos adquiridos com recursos públicos, indicando, no exercício de sua competência discricionária, o teor da cláusula a ser incluída nos novos convênios a serem celebrados ou aditivada nos convênios já celebrados (não cabe a este Tribunal, em princípio, substituir a Administração e estipular o conteúdo de tal cláusula, mas apenas verificar posteriormente se o seu conteúdo é compatível com o ordenamento jurídico) . 
11. No entanto, o Ministério da Saúde não fez uma coisa nem outra.
12. Com efeito, na resposta (peça 39) à sua segunda e última oitiva (peça 35) , o Ministério da Saúde asseverou, em resumo:
	a) o Fundo Nacional de Saúde ‘não possui competência regulamentar para avaliar e emitir parecer relativo às minutas de Termo de Convênio’, as quais são ‘apreciadas e chanceladas pela Consultoria Jurídica/MS, diante da necessária consonância com a minuta-padrão proposta pela AGU’; e
	b) o ‘Plano de Trabalho Aprovado’ abrange ‘toda a questão de atendimento à população, de atendimento ao interesse público, aos objetivos a serem alcançados’.
12.1. Essa última oitiva foi dirigida ao Ministério da Saúde, sendo que o expediente que a implementou foi endereçado ao seu Secretário Executivo (peça 35) , de forma que caberia a esse agente público, e não ao TCU, indicar o órgão interno do Ministério competente para a prestação dos esclarecimentos pertinentes.
12.2. É sabido que os pareceres jurídicos acerca de convênios, principalmente quanto aos aspectos substanciais ligados ao objeto conveniado, são feitos sobre minutas elaboradas pelos órgãos gestores da Administração, minutas essas que, no caso, já deveriam prever a regulação concreta sobre o uso dos equipamentos a serem adquiridos com recursos públicos (aspecto finalístico/substancial do objeto do convênio) . 
12.2.1. Então, a omissão ora apontada nos termos dos convênios, de natureza substancial do objeto do ajuste, deve ser saneada pelos órgãos gestores do Ministério da Saúde, detentores da competência discricionária, dentro das balizas legais, para estipular tal regulação, e não por seu órgão de assessoria jurídica, o qual caberá opinar sobre o resultado do exercício dessa competência, em termos de sua compatibilidade com os princípios do regime jurídico-administrativo, assim como o fará também, oportunamente, esta Corte de Contas.
12.3. Aliás, a omitida regulação de uso do equipamento poderia ser feita tanto no próprio termo do convênio (peça 1) , como no correspondente Plano de Trabalho (peças 2 e 33, p. 10-25) que, aliás, faz parte integrante do primeiro. No caso, não houve tal regulação em ambos os instrumentos, o que aumenta sobremaneira o risco de desvio de finalidade em tal uso.
12.4. Finalmente, como parâmetro para a consecução da regulação em pauta, o Ministério da Saúde poderá utilizar as diretrizes previstas no item 9.3 do Acórdão 641/2017-TCU-Plenário (Relator: Ministro Benjamin Zymler) , por meio do qual foi recomendado à Diretoria Executiva do Fundo Nacional de Saúde que, de acordo com suas atribuições conferidas pelo art. 7º do anexo I do Decreto 8.901/2016, discipline o repasse de recursos do Sistema Único de Saúde – SUS mediante convênios que tiverem por objeto a aquisição de material permanente por entidades sem fins lucrativos, de forma a:
	a) garantir que, durante a vida útil do bem, quando da sua utilização, a participação de usuários oriundos do SUS seja, no mínimo, igual à participação de recursos públicos despendidos no empreendimento em que se insere o objeto do convênio; e
	b) prever, nos termos de convênio, que os bens permanentes sejam revertidos à entidade concedente, caso, dentro de seus períodos de vida útil, a convenente altere para menos a participação prevista – considerando o subitem anterior – de pacientes oriundos do Sistema Único de Saúde na utilização dos bens.
CONCLUSÃO
13. Conforme discorrido nos itens 9 a 12.4 desta instrução, o Ministério da Saúde não apresentou quaisquer elementos aptos a elidir a irregularidade consubstanciada na inexistência sistemática, nos termos de convênios por ele celebrados, de cláusula regulativa do uso dos equipamentos adquiridos com recursos públicos. 
13.1. Então, este Tribunal, no mérito, deverá fixar prazo ao Ministério da Saúde para que seja elidida essa irregularidade.
14. Quanto à outra irregularidade apontada pela equipe de Auditoria da então Secex/PI (falta de comprovação da impossibilidade de ampliação dos serviços públicos de saúde) , afigurou-se que houve a comprovação superveniente dos aludidos requisitos (cf. itens 13 a 14.1 da instrução na peça 30, transcrita no item 7.1 desta instrução) .
14.1. Destarte, no caso concreto, a mencionada falta de comprovação consubstanciou uma irregularidade formal, a ser objeto de oportuna ciência ao Ministério da Saúde, com vistas à adoção dos procedimentos internos necessários para evitar a repetição de ocorrências semelhantes.”
9.	Com base nos fundamentos expostos no exame empreendido, a Secex/Saúde propõe ao Tribunal (peças 41 e 42) : 
	 “15.1. conhecer da presente Representação, satisfeitos os requisitos de admissibilidade previstos nos arts. 235 e 237, inciso III, do Regimento Interno deste Tribunal, para, no mérito, considerá-la procedente;
	15.2. assinar, com fundamento no art. 71, inciso IX, da Constituição Federal, c/c art. 45 da Lei 8.443/1992, o prazo de 90 (noventa) dias para que a Secretaria Executiva do Ministério da Saúde proceda ao saneamento da irregularidade, verificada no Convênio 797861/2013, celebrado entre a União e a Associação Piauiense de Combate ao Câncer (Hospital São Marcos) , e em outros convênios semelhantes, consubstanciada na inexistência, no termo do convênio, de cláusula regulando o uso do equipamento objeto do ajuste pela entidade privada convenente, de forma a garantir precipuamente o atendimento do interesse público nesse uso, e a tornar eficaz a cláusula convenial de reversão patrimonial em favor da União, em decorrência de desvio de finalidade no uso do equipamento a ser adquirido (Cláusula Décima Primeira do Termo do Convênio, em consonância com o disposto no art. 55, inciso VIII, da Lei 12.708/2012-LDO para 2013) , sendo que essa regulação deve abranger, pelo menos, os aspectos atinentes ao público alvo dos serviços prestados com o equipamento, à produtividade mínima periódica desses serviços e à sistemática de controle pertinente;
	15.3. dar ciência ao Ministério da Saúde, a fim de evitar a repetição de ocorrências semelhantes, sobre a impropriedade decorrente de falta de prévia comprovação, nos autos de concessão do Convênio 797861/2013, do atendimento dos requisitos abaixo listados, o que afronta ao disposto no art. 2º da Portaria GM/MS 1.034/2010:
	a) comprovação da necessidade de complementação dos serviços públicos de saúde; e
	b) impossibilidade de ampliação dos serviços públicos de saúde (impossibilidade de destinação do equipamento a uma unidade pública de saúde da região) .
	15.4. determinar à SecexSaúde a constituição de processo apartado para o oportuno monitoramento do cumprimento da determinação ora feita ao Ministério da Saúde (item 15.2, acima) ;
	15.5. arquivar o presente processo, após as comunicações necessárias.”
	É o Relatório.

não há.

Não atuou.

REPRESENTAÇÃO. EQUIPE DE AUDITORIA DE UNIDADE TÉCNICA. CONVÊNIO. AQUISIÇÃO DE EQUIPAMENTO E MATERIAL PARA UNIDADE DE ATENÇÃO ESPECIALIZADA EM SÁUDE, NA ÁREA DE ONCOLOGIA. INEXISTÊNCIA NO TERMO DE CONVÊNIO DE CLÁUSULA REGULADORA DO USO DO EQUIPAMENTO PARA TRATAMENTO ONCOLÓGICO. OITIVAS. CONSIDERAÇÕES. INSUBSISTÊNCIA DOS REQUISITOS PARA A CONCESSÃO DE CAUTELAR. CONHECIMENTO. PROCEDÊNCIA PARCIAL. RECOMENDAÇÃO PARA REGULAMENTAÇÃO DO USO DO EQUIPAMENTO. DETERMINAÇÃO PARA MONITORAMENTO EM AUTOS APARTADOS. CIÊNCIA AO INTERESSADO E AO ÓRGÃO MINISTERIAL.

REPRESENTAÇÃO (REPR)

então Secex/PI e Secex/Saúde.

Trago à apreciação deste Colegiado Representação formulada pela equipe de auditoria da então Secretaria de Controle Externo no Estado do Piauí, transformada em Secretaria do Tribunal de Contas da União no Estado do Piauí – SEC-PI (Resolução/TCU 305/2018 e Portaria/TCU 2/2019) , em vista da constatação, no curso da fiscalização de que tratou o TC Processo 016.114/2016-7 (apreciado pelo Acórdão 799/2017-TCU-Plenário, de minha relatoria) , de possível irregularidade relativa ao Convênio 797.861/2013 (peça 1) . 
2.		O referido ajuste foi celebrado entre o Ministério da Saúde e a Associação Piauiense de Combate ao Câncer (Hospital São Marcos) a fim de dar apoio técnico e financeiro à “aquisição de equipamento e material permanente para a unidade de atenção especializada em saúde, visando ao fortalecimento do Sistema Único de Saúde – SUS”, com vigência iniciada em 30/12/2013 e prorrogada até 21/01/2020 (peça 1) . 
3.	Conforme detalhamento do Plano de Trabalho integrante do Convênio (peça 2) , o objeto pactuado consiste na aquisição de um acelerador linear de fótons e elétrons, de R$ 2.800.000,00, e de um sistema de planejamento 3D para radioterapia de R$ 200.000,00. Para implementá-lo, o concedente repassou ao convenente a quantia de R$ 3.000.000,00, em 22/01/2015.
4.	A equipe de auditoria representante apontou duas questões que, naquela ocasião, motivaram a proposta de medida cautelar ao Ministério da Saúde para suspender a execução do Convênio 797.861/2013, com a posterior realização de oitiva do aludido órgão ministerial e do Hospital São Marcos.
5.	Uma refere-se à inexistência no termo de convênio de cláusula reguladora do uso do equipamento de acelerador linear de fótons e elétrons, de forma a garantir precipuamente o atendimento do interesse público na destinação desse bem e a tornar eficaz a cláusula convenial de reversão patrimonial a favor da União, no caso de eventual desvio de finalidade no emprego do referido equipamento. 
6.	A outra diz respeito à falta de comprovação, nos autos da concessão do convênio, do atendimento dos requisitos previstos no art. 2º da Portaria GM/MS 1.034/2010: i) necessidade de complementação dos serviços públicos de saúde; e ii) impossibilidade de ampliação dos serviços públicos de saúde (ou seja, de destinação do equipamento a uma unidade pública de saúde da região) .
7.	Não obstante a sugestão da medida cautelar, decidi pela realização de oitiva prévia do Ministério da Saúde e do Hospital São Marcos, a fim de que se manifestassem sobre a matéria representada, havendo ambos encaminhado ao Tribunal os seus arrazoados. 
8.	A então Secex/PI ao analisar as respostas às oitivas (peça 30) , considerou elidida somente a questão da falta de comprovação da necessidade de complementação dos serviços públicos de saúde e da impossibilidade de ampliação desses serviços, tendo em vista a informação prestada pelo Ministério da Saúde de que o Hospital São Marcos é entidade habilitada, no Sistema Único de Saúde – SUS, para prestar serviços na área de oncologia, sendo o único hospital no Estado do Piauí a realizar tratamento de radioterapia nos pacientes usuários do SUS, conforme enfatizado pelo próprio Hospital São Marcos. Assim, concluiu não haver óbices para que a entidade privada convenente venha a adquirir, com recursos públicos federais, o equipamento de que trata o Convênio 797.861/2013. Porém, sugeriu a realização de diligência ao Ministério da Saúde a fim de obter esclarecimentos sobre a falta de cláusula reguladora de uso do equipamento, havendo sido acolhida por mim na forma de nova oitiva do Ministério da Saúde (peça 34) .     
9.	A instrução processual prosseguiu doravante na responsabilidade da Secex/Saúde, com a análise da resposta, inserta à peça 39, do Ministério da Saúde à nova oitiva que lhe foi encaminhada. Considerando a falha remanescente – a da inexistência de cláusula reguladora do uso do equipamento –, a Secex/Saúde reexaminou os requisitos para a concessão da cautelar e entendeu restar afastado o perigo da demora, porquanto o risco de prejuízos ao erário seria por ocasião apenas do desvio de finalidade no uso do equipamento a ser adquirido pelo convenente, o que demandaria ainda muito tempo, em vista da complexidade para a instalação do equipamento, posição com a qual estou de acordo. 
10.	Diante da conclusão de que os elementos oferecidos pelo Ministério da Saúde e pelo Hospital São Marcos são insuficientes para justificar a mencionada falta remanescente, a Secex/Saúde propôs ao Tribunal: i) conhecer da Representação para, no mérito, considerá-la procedente; ii) assinar prazo de noventa dias para que a Secretaria Executiva do Ministério da Saúde proceda ao saneamento da irregularidade apontada no termo do convênio referente à inexistência de cláusula reguladora do uso do equipamento; iii) dar ciência ao Ministério da Saúde da impropriedade relativa à falta de prévia comprovação, nos autos da concessão do Convênio 797.861/2013, dos requisitos previstos no art. 2º da Portaria GM/MS 1.034/2010; iv) determinar à Secex/Saúde a constituição de processo apartado para o oportuno monitoramento da determinação ora sugerida ao Ministério da Saúde. 
ii
11.	Com base no art. 237, inciso V, do RI/TCU, pode o Tribunal conhecer desta Representação, eis que preenchidos os requisitos para a sua admissibilidade.
12.	Antes de examinar a questão atinente à regulamentação do uso do equipamento objeto do Convênio 797.861/2013, cabe verificar as disposições normativas que ampararam o ato de celebração do referido ajuste. 
13.	A Constituição Federal, em seu art. 199, §§ 1º e 2º, dispõe sobre a participação de entidades privadas no Sistema Único de Saúde, mediante a celebração de convênio, vedada a destinação de recursos públicos às instituições com fins lucrativos. Eis os termos do referido artigo: 
“Art. 199. A assistência à saúde é livre à iniciativa privada.
§ 1º As instituições privadas poderão participar de forma complementar do sistema único de saúde, segundo diretrizes deste, mediante contrato de direito público ou convênio, tendo preferência as entidades filantrópicas e as sem fins lucrativos.
§ 2º É vedada a destinação de recursos públicos para auxílios ou subvenções às instituições privadas com fins lucrativos.” 
14.	Por sua vez, a Lei 8.080/1990, ao tratar das condições para a promoção, proteção e recuperação da saúde, a organização e o funcionamento dos serviços correspondentes, também disciplina no seu art. 4º, § 2º, que a iniciativa privada poderá participar do Sistema Único de Saúde em caráter complementar. 
15.	Já a citada Portaria GM/MS 1.034/2010, que trata da participação complementar das instituições privadas com ou sem fins lucrativos de assistência à saúde no âmbito do SUS, em consonância com as normas constitucional e legal, assim dispõe: 
“Art. 2º Quando as disponibilidades forem insuficientes para garantir a cobertura assistencial à população de uma determinada área, o gestor estadual ou municipal poderá complementar a oferta com serviços privados de assistência à saúde, desde que:
I - comprovada a necessidade de complementação dos serviços públicos de saúde e,
II - haja a impossibilidade de ampliação dos serviços públicos de saúde.
 (...) 
Art. 3º A participação complementar das instituições privadas de assistência à saúde no SUS será formalizada mediante contrato ou convênio, celebrado entre o ente público e a instituição privada, observadas as normas de direito público e o disposto nesta Portaria.
Parágrafo único. Para a complementaridade de serviços de saúde com instituições privadas com ou sem fins lucrativos serão utilizados os seguintes instrumentos:
I - convênio, firmado entre ente público e a instituição privada sem fins lucrativos, quando houver interesse comum em firmar parceria em prol da prestação de serviços assistenciais à saúde;
II - contrato administrativo, firmado entre ente público e instituições privadas com ou sem fins lucrativos, quando o objeto do contrato for a compra de serviços de saúde.”
16.	Cabe registrar que a Associação Piauiense de Combate ao Câncer é entidade filantrópica, sem fins lucrativos, de assistência social e prestadora de serviços de saúde, e constitui único Centro de Assistência Especializada em Oncologia no Estado do Piauí – CACON, além de ser mantenedora e prestadora de serviços no Hospital São Marcos (que é a sua unidade de saúde) . Conforme atesta o Ministério da Saúde (peça 18; peça 26, p. 3) , tal é a única habilitada na área de oncologia e conveniada com o SUS, na cidade de Teresina/Piauí. 
17.	Assim, com fundamento nas disposições normativas retromencionadas e nas características da entidade convenente, fica evidente a inocorrência da aventada falha relativa aos requisitos da Portaria GM/MS 1.034/2010. Nesse contexto, não vejo óbice à celebração do aludido ajuste. 
18.	Vencida essa questão, passo a tratar da falta de regulamentação, no termo do convênio assinado entre as partes, do uso do equipamento acelerador nuclear de fótons e elétrons.
19.	 O sumário, o preâmbulo e a cláusula primeira do Convênio 797.861/2013 indicam que a avença visa a fortalecer os Sistema Único de Saúde, conforme os correspondentes excertos transcritos a seguir (peça 1) :
“TERMO DE CONVÊNIO QUE ENTRE SI CELEBRAM A UNIÃO, POR INTERMÉDIO DO MINISTÉRIO DA SAÚDE E O (a) ASSOCIAÇÃO PIAUIENSE DE COMBATE AO CÂNCER/PI, VISANDO FORTALECER O SISTEMA ÚNICO DE SAÚDE.” 
“A UNIÃO, por intermédio do MINISTÉRIO DA SAÚDE, (...) e o (a) ASSOCIAÇÃO PIAUIENSE DE COMBATE AO CÂNCER/PI (...) , resolvem celebrar o presente Convênio, para fortalecer o Sistema Único de Saúde – SUS, por meio da descentralização de Programa de Trabalho, mediante a conjugação de recursos em ação conjunta e integrada, observando as Leis n. 8080/1990 e suas alterações (...) ”
“CLÁUSULA PRIMEIRA – DO OBJETO
O presente Convênio tem por objeto dar apoio técnico e financeiro para ‘ AQUISIÇÃO DE EQUIPAMENTO E MATRIAL PERMANENTE PARA UNIDADE DE ATENÇÃO ESPECIALIZADA EM SAÚDE’, visando ao fortalecimento do Sistema Único de Saúde – SUS, conforme especificações constantes do Plano de Trabalho aprovado que passa a integrar o presente Termo.”
20.	Afora tais referências ao SUS, o termo do ajuste não traz qualquer orientação de uso do equipamento acelerador linear.
21.	A representante defende que o tal equipamento deve ser empregado exclusivamente no tratamento dos pacientes do SUS, porquanto a sua utilização em pacientes de planos de saúde e/ou particulares configuraria desvio de finalidade e desatendimento ao interesse público. 
22.	 A tese apresentada pela representante está fundamentada no interesse público voltado ao fortalecimento do Sistema Único de Saúde, o que comportaria o uso do acelerador linear – objeto do Convênio 797.861/2013, custeado inteiramente com recursos públicos federais, no tratamento de pacientes do SUS.
23.	 A propósito, valho-me do precedente selecionado pela unidade técnica, o TC Processo 019.197/2007-6, no qual foram avaliadas possíveis irregularidades no emprego de recursos públicos federais no âmbito do Instituto do Coração – Incor. O Tribunal, em inspeção incidental naqueles autos, constatou a dificuldade da entidade em separar os atendimentos, mediante medicamentos e/ou produtos/equipamentos custeados com recursos federais, a pacientes particulares e a usuários do SUS, conforme segue:  
“14. Quanto à Questão 3 (‘há ou não procedimentos que propiciem a cobrança indevida para fins particulares, decorrente da utilização das dependências do Incor, bem como da realização de exames de qualquer natureza ou do fornecimento de medicamentos?’) , a unidade técnica não constatou procedimentos que propiciassem cobrança indevida para fins particulares. O Incor utiliza um sistema de faturamento em que são previstos procedimentos específicos para pagamento de médicos e clínicas no atendimento de pacientes particulares e de planos de saúde, e utiliza outro sistema de controle para faturamento das despesas dos pacientes a serem custeados pelo SUS.
15. No tocante à realização de exames de qualquer natureza ou fornecimento de medicamentos e materiais, não se pode assegurar que os controles internos atuais são eficazes para evitar o uso indevido, pois, a Entidade não dispõe de almoxarifado com divisão física para medicamentos e insumos hospitalares adquiridos com recursos do SUS e para itens adquiridos com outras fontes de recursos.
16. A exemplo da condição supra, cito os casos mencionados pela equipe de utilização de marcapassos adquiridos com recursos do SUS por pacientes particulares, segundo apurou o DENASUS, em um dos convênios analisados. Neste caso, os marcapassos foram implantados em pacientes de convênios, ocorrendo o duplo pagamento, ou seja, SUS e particulares pelo mesmo material. Todavia, a falha foi glosada pelo SUS.
17. Além disso, a Fundação Zerbini invoca o princípio da universalidade do atendimento, asseverando que por força de lei não pode colocar em risco os pacientes que necessitem de tratamento urgente. Nas mesmas dependências, o atendimento aos clientes particulares ou custeados por convênios do Incor possibilita-lhes também o uso de equipamentos pagos pelo SUS.
18. Nesse caso, em virtude da falta de separação física e de controle dos equipamentos, materiais e insumos custeados com recursos do SUS e de particulares, não fica descartada a possibilidade de novas ocorrências da espécie, caso não sejam adotadas medidas preventivas.” (excerto do Voto condutor do Acórdão 3372/2012-TCU-Plenário – rel. Min. Augusto Nardes) . Grifei.
24.	Nesse contexto, o Tribunal proferiu o citado Acórdão 3.372/2012, ocasião em que, dentre outras medidas, resolveu, in verbis: 
“9.7. dar ciência à Fundação Zerbini que, na celebração e execução de convênios financiados com recursos federais, é necessária a adoção de mecanismos efetivos de controle da execução física, financeira e operacional, a fim de evitar o descumprimento da Lei nº 8.666/1993 e da IN/STN nº 01/97 e, por consequência, a aplicação da multa capitulada no art. 58 da Lei nº 8.443/1992, em especial, nas seguintes situações:
 (...) 
9.7.11. a utilização de materiais e insumos adquiridos com recursos federais para pacientes particulares ou custeados por convênios particulares configura desvio de finalidade, contrariando o inciso IV do art. 39 da Portaria Interministerial - MPOG/MF/CGU 127/2008 (item 6.6.17) ;”
25.	É de vital importância a normatização quanto ao uso de equipamentos no tratamento de saúde, adquiridos com recursos federais, bem como a adoção de medidas preventivas de controle desse uso, com o objetivo de assegurar o cumprimento do interesse público manifestado no atendimento aos usuários do SUS e de evitar o desvio de finalidade retromencionado. 
26.	Todavia, o caso de eventual compartilhamento do equipamento acelerador linear na medicina  oncológica entre pacientes do SUS e pacientes particulares e/ou de planos de saúde deve ser examinado com redobrada cautela, porquanto a meta é fortalecer o SUS, mas sem tornar o equipamento ocioso, uma vez que  parece desarrazoado sustentar que, atendidos os pacientes do SUS, não possa a entidade utilizá-lo no tratamento dos demais pacientes. É uma questão de otimização do equipamento, sem prejudicar o atendimento aos usuários do SUS. 
27.	Em 2017, o Plenário apreciou a Representação tratada no TC Processo 012.003/2015-8 (rel. Min. Benjamin Zymler) , em que se discutiu possível irregularidade na execução de convênio, firmado entre o Ministério da Saúde e uma entidade privada, visando à aquisição de um acelerador linear para tratamento oncológico e à sua utilização em pacientes particulares. 
28.	Naqueles autos, à semelhança do que ocorre também neste Convênio 797.861/2013, o termo da avença previa tão somente que o objeto seria o fortalecimento do SUS, sem indicar a exclusividade do emprego do acelerador linear no atendimento a pacientes do SUS e/ou a possibilidade de uso em pacientes particulares ou de planos de saúde. Pela pertinência com o tema destes autos, reproduzo parte do Voto adotado no referido TC Processo 012.003/2015-8:    
“12. Sobre o público alvo do aparelho [acelerador linear], o termo de convênio apenas prevê que o objeto seria o ‘fortalecimento do Sistema Único de Saúde’. Trata-se, pois, de termo vago que não permite que se extraia do pacto a conclusão de que o aparelho se destinaria exclusivamente a pacientes do SUS ou se seria possível a utilização de forma minoritária em pacientes privados.
13. Por outro lado, a convenente é entidade beneficente de assistência social. Assim, de acordo com o art. 4º, inciso II, da Lei 12.101/2009, ela deve ofertar a prestação de seus serviços ao SUS no percentual mínimo de 60%.
14. Tendo em conta essas informações, o Departamento Nacional de Auditoria do SUS – Denasus assim se manifestou (peças 57, p. 2-3 e 43) :
‘Verificamos que a aquisição e a instalação do Acelerador Nucelar de Prótons e Elétrons passou por todas as etapas previstas no Convênio e estava em pleno funcionamento.
Não houve desvio de finalidade na destinação do Acelerador Linear pela Convenente, quanto ao atendimento de pacientes particulares (convênios e planos de saúde) paralelamente aos pacientes do SUS, considerando a celebração do Convênio da Secretaria Municipal de Saúde com a Fundação Benedito Pereira Nunes e do ‘Termo de Parceria’ desta com a empresa Radgrupo (para prestação de serviços médicos de oncologia cirúrgica/radioterapia) .
 (...) A produção assistencial do HEAA atinge o percentual de atendimento a pacientes beneficiários do SUS.’  (grifou-se) 
15. Em suma, o argumento dos responsáveis é que, ao se transferir mediante convênios para a aquisição de bens de capital, salvo disposição em contrário, deve haver a presunção de que a utilização desse bem deva ocorrer de acordo com o regime jurídico a que está submetido a convenente.
16. Embora a matéria mereça ulteriores considerações, como a seguir exposto, entendo haver razoabilidade na linha de raciocínio dos responsáveis, o que, a meu sentir, caracteriza a ausência de má-fé e a não pertinência da aplicação de sanção. A ausência de manifestação prévia do TCU sobre esse assunto específico também indica que a atuação da Corte deve privilegiar o aspecto pedagógico sobre o sancionatório.
III
17. Consoante apontado pela unidade técnica, o fato de entidades privadas participarem complementarmente do SUS, quer possuam ou não fins lucrativos, não as autoriza que recebam recursos públicos para o custeio de atividades não abrangidas pelo Sistema Único de Saúde. Por expressa disposição constitucional e pela mínima racionalidade do sistema público de saúde, os recursos da seguridade social não devem ser direcionados para o suporte de ações que não sejam públicas.
18. Assim em casos da espécie, em que há transferência de recursos para a aquisição de material permanente para entidades privadas que não atendem exclusivamente pelo SUS, devem ser tomados cuidados adicionais para garantir a regular aplicação dos recursos públicos. Sempre tratando aqui, rememoro, da hipótese prevista constitucionalmente, qual seja, entidades sem fins lucrativos.
19. Uma alternativa seria estipular a exigência de que o equipamento fosse utilizado exclusivamente em pacientes oriundos do SUS. Essa hipótese, entretanto, traz o inconveniente de que a utilização do bem ocorra em desacordo com o próprio regime jurídico da entidade. Além do mais, pode prejudicar o equilíbrio entre suas receitas e despesas, ao aumentar a participação de receitas do SUS em detrimento de receitas de particulares, os quais, em regra, remuneram melhor os serviços de saúde prestados.
20. Segunda alternativa seria a exigência de contrapartida da entidade particular de forma a se manter a proporcionalidade entre a origem do investimento (próprio ou público) e o tipo de utilização (pacientes privados ou oriundos do SUS) . Assim, se o equipamento deve ser utilizado parcialmente em pacientes particulares (v.g. 40% dos procedimentos) , dever-se-ia exigir que a entidade privada arcasse proporcionalmente com 40% do valor do bem a ser adquirido. Por certo, a implementação dessa hipótese pressupõe que a entidade privada disponha de recursos financeiros. O inconveniente dessa hipótese é que nem sempre as entidades sem fins lucrativos dispõem de capital suficiente para honrar contrapartidas de maior vulto.
21. Por certo, trata-se aqui de meras conjecturas, cabendo ao gestor público [...], dentro de seu poder discricionário, avaliar a melhor forma de lidar com a situação.
22. Entretanto, considerando a ausência de disposições específicas no termo de convênio e até mesmo em razão das próprias razões de justificativa apresentadas, verifica-se que a matéria carece de maior regulamentação. Assim, entendo pertinente estabelecer recomendação à Diretoria Executiva do Fundo Nacional de Saúde para que discipline a matéria, nos termos de suas competências atribuídas pelo art. 7º do anexo I do Decreto 8.901/2016.
23. Outro fator a chamar a atenção é a ausência no termo de convênio da destinação dos bens pactuados caso a entidade privada deixe de prestar serviços no âmbito do SUS ou reduza sua atuação, dentro do período de vida útil do equipamento. Esse fato, a meu juízo, também merece ser considerado pela FNS na proposta de recomendação antes efetuada.”
29.	Nesse contexto, o Tribunal assim deliberou: 
“9.3. com fulcro no inciso III do art. 250 do Regimento Interno do TCU, recomendar à Diretoria Executiva do Fundo Nacional de Saúde que, de acordo com suas atribuições conferidas pelo art. 7º do anexo I do Decreto 8.901/2016, discipline o repasse de recursos do Sistema Único de Saúde – SUS mediante convênios que tiverem por objeto a aquisição de material permanente por entidades sem fins lucrativos, de forma a:
9.3.1. garantir que, durante a vida útil do bem, quando da sua utilização, a participação de usuários oriundos do SUS seja, no mínimo, igual à participação de recursos públicos despendidos no empreendimento em que se insere o objeto do convênio;
9.3.2. prever, nos termos de convênio, que os bens permanentes sejam revertidos à entidade concedente, caso, dentro de seus períodos de vida útil, a convenente altere para menos a participação prevista – considerando o subitem anterior – de pacientes oriundos do Sistema Único de Saúde na utilização dos bens;” (Acórdão 641/2017-TCU-Plenário, rel. Min. Benjamin Zymler) .
30.	No caso do Convênio 797.861/2013, a sua Cláusula Décima Primeira já dispõe sobre a reversão patrimonial em caso de desvio de finalidade do bem, válida no período da sua depreciação integral. Eis os termos do citado dispositivo: 
“CLÁUSULA DÉCIMA PRIMEIRA – DOS BENS
Os bens patrimoniais construídos, produzidos e/ou adquiridos com os recursos transferidos serão de propriedade do CONVENENTE, depois de concluído o objeto pactuado e atendido o objetivo a que o Convênio se propõe, observada a reversão patrimonial, válida até a depreciação integral do bem ou a amortização do investimento, constituindo garantia real em favor do CONCEDENTE em montante equivalente aos recursos de capital destinado à entidade, cuja execução ocorrerá caso se verifique desvio de finalidade ou aplicação irregular dos recursos, conforme inciso VII do artigo 34, da Lei 12.708/2012 (LDO/2013) e demais normas regulamentares.”
31.	 O precedente referenciado abordou a possibilidade de se considerar uma proporcionalização no uso do equipamento, ou seja, admitiu a hipótese de que a participação de usuários oriundos do SUS seja, no mínimo, igual à participação de recursos públicos despendidos no empreendimento em que se insere o objeto do convênio. 
32.	Assim, havendo eventual contrapartida da entidade convenente para a aquisição e instalação do equipamento, essa proporcionalidade poderia, em tese, ser levada para a distribuição do uso do equipamento no atendimento a pacientes do SUS, pacientes particulares e de planos de saúde.
33.	Na peça 18, consta a informação de que o Hospital São Marcos gastará cerca de R$ 2,5 milhões de recursos próprios na construção da sala onde o equipamento será instalado. Segundo a cláusula quinta, parágrafo sexto, do Convênio 797.861/2013, o convenente se compromete a concluir com recursos próprios o objeto da pactuação, caso a sua execução demande recursos financeiros superiores ao valor total da avença.
34.	Assim, embora o ajuste não tenha estipulado valor de contrapartida do convenente, o gasto com as obras e serviços de engenharia necessários à instalação do acelerador linear poderia, se devidamente comprovado, vir a ser considerado como contrapartida a legitimar o compartilhamento do equipamento de forma a atender tanto os usuários do SUS quanto os pacientes particulares e/ou de planos de saúde, desde que observada a proporcionalidade a que se refere o subitem 9.3.1. do Acórdão 641/2017-TCU-Plenário.
35.	Tendo em vista que a vigência do Convênio 797.861/2013 se estende até  20/01/2020, há, portanto, a possibilidade de melhor ajustar os termos pactuados, e considerando a linha do precedente mencionado, cabe recomendar ao Ministério da Saúde que adote as providências necessárias para disciplinar o uso do equipamento acelerador linear, de forma a assegurar que, durante a vida útil do bem, quando da sua utilização, a participação de usuários oriundos do SUS seja, no mínimo, igual à participação de recursos públicos despendidos no empreendimento em que se insere o objeto do aludido convênio, devendo ainda dispor sobre a forma de controle pertinente, bem como a garantir a eficácia da cláusula de reversão patrimonial a favor da União, no caso de desvio de finalidade no uso do equipamento, constante da Cláusula Décima Primeira do referido Convênio 797.861/2013. 
36.	Por fim, anoto ainda ser o caso de determinar ao Ministério da Saúde que, no prazo de noventa dias, a contar da ciência da deliberação, encaminhe ao Tribunal informações devidamente fundamentadas sobre a implementação ou não das medidas constantes da recomendação acima citada.
 	Ante o exposto, voto por que seja adotada a deliberação que ora submeto a este Colegiado.
	TCU, Sala das Sessões, em 05 de junho de 2019.    
MARCOS BEMQUERER COSTA
Relator